【裁判字號】    97,上訴,1371
【裁判日期】    980223
【裁判案由】    偽造文書等
【裁判全文】
臺灣高等法院高雄分院刑事判決        97年度上訴字第1371號
上  訴  人
即  被  告  甲○○
選任辯護人  黃榮作律師
            許淑清律師
上列上訴人因偽造文書等案件，不服臺灣高雄地方法院96年度訴
字第1698號中華民國97年7 月11日第一審判決（起訴案號：臺灣
高雄地方法院檢察署95年度偵字第12889 號），提起上訴，本院
判決如下：
    主  文
原判決撤銷。
甲○○共同犯公務員利用職務機會詐取財物罪，處有期徒刑柒年
，褫奪公權肆年。
    事  實
一、緣行政院原住民族委員會為辦理「91年度知識經濟發展方案
    －推動原住民接受資訊教育訓練計畫」（計畫目的為：(一)設
    置部落電腦教室，提供原住民落部資訊教育訓練，擴充知識
    與經驗，建立終身學習社會。(二)協助設立部落網站，增加原
    住民部落能見，提昇生活品質。具體實施方法則為：(1)設置
    部落電腦教室、(2)資訊教育訓練(3)建置部落網站），乃於民
    國91年10月17日同意以其預算支應而補助高雄縣政府辦理「
    91度推動原住民終身學習e 化部落計畫」，經費為新台幣（
    下同）1,680,000 元，並於91年12月9 日將補助款撥交高雄
    縣政府，由高雄縣政府編列為92年度之追加預算（如於該年
    度未核銷即應繳回國庫）。高雄縣政府乃於92年1 月間編定
    「高雄縣政府推動原住民終身學習e 化部落計畫」（下稱系
    爭計畫），並指定私立樹德科技大學（下稱樹德科技大學）
    為承辦機關，除92年2 月14日函請該校捐贈汰舊電腦外，並
    於92年3 月25日函知該校同意補助系爭計畫經費1,680,000
    元。樹德科技大學受指定為承辦機關後，乃於92年3 月15日
    擬具「高雄縣政府推動原住民終身學習e 化部落建置專案實
    施計畫書」，指定該校實際擬定並瞭解熟悉系爭計畫之企業
    管理所所長甲○○為共同主持人及擔任聯絡人、永達資訊科
    技有限公司（下稱永達公司）董事長胡文瑒（即胡良仁，另
    為不起訴處分）、總經理湯秋美（業經判處有期徒刑6 月，
    減為有期徒刑3 月確定）為協同主持人及專任計畫助理。甲
    ○○明知系爭計畫內容及目的，係推動原住民接受資訊教育
    訓練，執行期間為92年3 月15日至同年7 月15日，且屬高雄
    縣政府將與權限有關之公共事務委託樹德科技大學承辦而直
    接加以執行，其輾轉受委託而實際承辦該業務，具有執行公
    權力之相同地位，應依系爭計畫辦理並核銷：(一)「建置部落
    電腦教室」：電腦主機汰換450,000 元、捐贈儀式110,000
    元；(二)「資訊教育訓練」：講師費192,000 元、教材講義費
    100,000 元、場地維護及雜費28,000元；(三)「建置部落網站
    」：主持人及研究助理費292,000 元、臨時工資100,000 元
    、電腦主機5 台200,000 元、網頁設計費40,000元、管理費
    168,000 元等相關經費，於受託從事推動原住民接受資訊教
    育訓練之公共事務後，將高雄縣茂林鄉、桃源鄉、三民鄉活
    動中心之「部落電腦教室建置」（其電腦教室設置地點為高
    雄縣茂林鄉茂林社區活動中心二樓、高雄縣桃源鄉長青活動
    中心、高雄縣桃源鄉寶山村二集團村辦公室、高雄縣三民鄉
    民族村活動中心）及「部落網站」工作項目，全部交由永達
    公司辦理，惟因永達公司董事長胡文瑒向樹德科技大學預支
    423,000 元（實際交付423,100 元）後，發生財務糾紛而避
    不見面，系爭計畫因而停擺延宕，迄預定完成期限屆至之92
    年7 月15日為止，「部落電腦教室」尚有3 台電腦主機未安
    裝、31台電腦無法開機、未安裝印表機及掃瞄機等周邊設備
    ，「資訊教育訓練」及「建置部落網站」亦未辦理完成。甲
    ○○為解決困境，遂與永達公司總經理湯秋美研商如何處理
    ，湯秋美表示願意接手，乃由樹德科技大學於92年9 月24日
    函請高雄縣政府展延系爭計畫執行期限至92年10月31日（並
    於同年9 月29日獲同意而展延）。甲○○明知湯秋美接手後
    ，因設置於部落電腦教室之電腦遲未安裝完成而無法開機，
    亦未安裝印表機及掃瞄機等周邊設備，復未建置部落網站，
    以致根本無從進行教育訓練，惟恐補助款於該年度未能核銷
    而須繳回國庫，為圖先向高雄縣政府請領補助款，俾以繼續
    辦理未完成之工作；且明知請領補助款須有實際支出為必要
    ，因擔心胡文瑒所預支款項無法求償，即與湯秋美基於詐領
    補助款之犯意聯絡，指示湯秋美將胡文瑒事先提供之領據，
    以更換姓名資料方式重新製作，湯秋美乃於92年11月12日前
    之某日，向如附表所示湯政雄、湯金生、許世柱、詹有明、
    蘇文龍、鄭坤雄、施泰烽、孫光耀、邱永富、洋銘汶、湯秀
    蘭等人借用身分證、印章，再以其等名義在甲○○所交付「
    樹德科技大學研究計畫臨時工資印領清冊」之簽章欄，接續
    蓋用「湯政雄」、「湯金生」、「許世柱」、「詹有明」、
    「鄭坤雄」、「施泰烽」、「孫光耀」、「邱永富」「洋銘
    汶」、「湯秀蘭」之印文，湯秋美並以製表人身分在各該印
    領清冊蓋章，甲○○則以驗收人身分在計畫主持人欄蓋章，
    表示與事實相符；湯秋美復在甲○○所交付「樹德科技大學
    講師費收據」上之領款人欄簽署詹有明、鄭坤雄、施泰烽之
    姓名及蓋用其等之印章；製作內容不實之：(一)湯金生、湯政
    雄、許世柱、詹有明印領清冊8 張、金額共345,000 元（原
    金額共360,000 元，但湯政雄確有從事電腦搬運工作，並自
    湯秋美處領取15,000元工資，應予扣除）；(2)蘇文龍、詹有
    明、鄭坤雄、施泰烽請領講師費收據16張、金額共192,000
    元；(3)孫光耀、洋銘汶、邱永富、湯秀蘭請領臨時工資印領
    清冊4 張、金額共90,000元（原金額共100,000 元，但湯秀
    蘭確有從事電腦搬運工作，並自湯秋美處領取10,000元工資
    ，應予扣除）。甲○○、湯秋美基於詐領補助款之相同犯意
    ，明知三友科技有限公司（下稱三友公司）並未提供電腦部
    落教室教育訓練所需教材，由湯秋美出面與三友公司總經理
    蘇文龍（業經判處有期徒刑4 月，減為有期徒刑2 月確定）
    相互為犯意之聯絡，要求由蘇文龍提供三友公司、編號WD00
    000000、面額100,000 元發票1 張，作為購買電腦教學講義
    支出證明。湯秋美將以上之印領清冊、講師費收據、統一發
    票等不實憑證收齊後交予甲○○，再由甲○○指示不知情之
    兼任計畫助理陳秋蘭彙整，編列系爭計畫各項支出之核銷科
    目，即：(一)「建置部落電腦教室」：湯金生、湯政雄、許世
    柱、詹有明各請領90,000元；(2)「資訊教育訓練」：蘇文龍
    、詹有明、鄭坤雄、施泰烽請領中文輸入、電腦基礎、文書
    處理、如何上網之講師費各48,000元；(3)孫光耀、洋銘汶、
    邱永富、湯秀蘭請領臨時工資各25,000元；(4)三友公司發票
    核銷教材講義費100,000 元，據以向樹德科技大學會計室結
    報，使該校會計室經辦員陷於錯誤，認定確有以上各項支出
    ，而於92年11月12日檢送經費領據、會計憑證（即印領清冊
    、講師費收據、統一發票）與財產撥出單，向高雄縣政府請
    求核銷，由承辦之原住民局相關人員誤認可以付款，並循程
    序會簽後，致高雄縣政府會計室主任陳美蘭因此陷於錯誤，
    於92年11月13日簽發面額1,680,000 元、日期92年12月25日
    之支票交付樹德科技大學，樹德科技大學於93年1 月7 日兌
    領後，於93年1 月14日轉匯810,500 元至湯秋美所指定帳戶
    內，扣除真實支出之數額（起訴雖認詐領752,000 元，但已
    由公訴檢察官加以更正並減縮），甲○○、湯秋美共向高雄
    縣政府詐領補助款727,000 元（惟其後已由甲○○以自己名
    義全數繳回）。
二、案經法務部調查局南部地區工作機動組移送臺灣高雄地方法
    院檢察署檢察官偵查起訴。
    理  由
一、本判決所引用之行政院原住民族委員會、高雄縣政府、樹德
    科技大學之各該函文及所附文件資料（詳後引用之各項證據
    ），縱無刑事訴訟法第159 條之4 或其他規定之傳聞證據例
    外情形，亦因檢察官、上訴人即被告甲○○（下稱被告）及
    辯護人，於本院審判程序對證據能力均不爭執，本院審酌等
    書面陳述，係與系爭計畫之緣由及執行過程之書面紀錄，認
    為適當，具有證據能力。
二、訊據被告對系爭計畫並未完成即以各項不實單據請領補助款
    等情，雖坦承知悉，惟否認有故意詐領之犯行，辯稱：雖受
    樹德科技大學指派擔任系爭計畫共同主持人，但並非受高雄
    縣政府委託而執行與公權力有關事務；高雄縣政府原住民局
    亦知系爭計畫實際並未完成，係相信湯秋美於補助款核撥後
    仍會完成，纔會答應並配合湯秋美請款云云。經查：
  (一)高雄縣政府辦理系爭計畫，係依據行政院原住民族委員會「
    91年度知識經濟發展方案－推動原住民接受資訊教育訓練計
    畫」辦理，其計畫目的為：(1)設置部落電腦教室，提供原住
    民落部資訊教育訓練，擴充知識與經驗，建立終身學習社會
    。(2)協助設立部落網站，增加原住民部落能見，提昇生活品
    質。具體實施方法為：(1)設置部落電腦教室、(2)資訊教育訓
    練(3)建置部落網站。至於經費來源則係由行政院原住民族委
    員會以該計畫項下補助費支應並納入預算，應編入高雄縣政
    府92年度之追加預算，有行政院原住民委員會91年12月9 日
    原民教字第0910006031號函、97年2 月20日原民教字第0970
    007577號函、高雄縣政府辦理91度推動原住民終身學習e 化
    部落計畫可稽（調查局卷第65至73頁；原審(二)卷第288 頁）
    。系爭計畫乃行政院原住民族委員會基於照顧國內原住民之
    目的，為提昇其知識、經驗及生活品質，以所編預算項目補
    助地方政府，再由地方政府以補助款推動原住民接受資訊教
    育訓練，屬於中央或地方機關權限有關之公共事務，其執行
    乃係行使公權力之行為。樹德科技大學經高雄縣政府指定為
    系爭計畫之承辦機關，係代替高雄縣政府以編為預算項目之
    補助款，執行系爭計畫所列之各項具體措施，所為仍具有行
    使公權力之性質。且高雄縣政府係因樹德科技大學為學術單
    位，且捐贈該縣原住民部落電腦，經評估後以該校具有能力
    執行，雖同意補助，但仍明確指示：「補助經費1,680,000
    元，其中設置部落電腦教室及建置部落網站（136,000 元）
    請依政府採購法第19條規定辦理；資訊教育訓練（320,000
    元）請依政府採購法第49條及中央機關未達公告金額採購招
    標辦法辦理，並檢附領款收據暨相關原始憑證報府核銷並撥
    款」，有高雄縣政府92年3 月25日府原行字第0920047298號
    函、97年1 月14日府原輔字第0970009580號函可稽（原審(二)
    卷第277 至281 頁），則樹德科技大學因受高雄縣政府指定
    而承辦系爭計畫，仍具有行使公權力之地位。且刑法上所謂
    受公務機關委託承辦公務之人員，並不以直接與公務機關簽
    訂委託契約之人員為限，揆之修正前貪污治罪條例第2 條後
    段規定：「受公務機關委託承辦公務之人員」，而修正後刑
    法第10條第2 項第2 款規定：「受國家、地方自治團體所屬
    機關依法委託，從事與委託機關權限有關之公共事務者」，
    均非規定「『直接』受公務機關委託承辦公務之人員」自明
    。故受託處理公務之機關或人員再與他人訂約，將其所受委
    託之公務再委託他人辦理，該間接受託之人員於辦理該項公
    務與原來之公務員有同一職權時，即係受公務機關委託承辦
    公務之人，不能因係間接受託之故，將該項公務認為非受託
    之公務，而視為一般之業務。至於受公務機關委託承辦公務
    之人，法律上並無須直接與公務機關簽訂委託契約之限制，
    間接輾轉委任，亦同。受委託承辦公務之人，亦不以專職辦
    理受託公權力事項為限，亦包括兼辦該項受託公務之人員。
    本件高雄縣政府受行政院原住民委員會補助而執行系爭計畫
    ，樹德科技大學係受高雄縣政府指定委託執行系爭計畫，被
    告再經樹德科技大學指定而承辦系爭計畫各項業務之實際執
    行，依上說明，即屬受委託承辦公務之人，無論依修正前後
    之貪污治罪條例及刑法相關規定，均具有公務員身分。
  (二)系爭計畫原定期限雖應於92年7 月15日執行完成，但已獲高
    雄縣政府展延至92年10月31日，樹德科技大學總務科曾於92
    年10月22日簽請校長同意辦理限制性招標，添購PC SEVER 1
    台、PC主機4 台、白板架4 個、白板4 個、電腦桌子30台、
    鐵合椅50張，於92年10月28日由三友公司得標，以上設備係
    由被告於92年10月30日辦理驗收，並在樹德科技大學設備驗
    收證明單上載明：「所採購品項業已放置在桃源鄉、茂林鄉
    、三民鄉與寶山村辦公室（專用電腦教室）」，有樹德科技
    大學92年9 月24日德科管院字第0920000050號函、高雄縣政
    府92年9 月29日高縣原輔字第0920000431號函、樹德科技大
    學之總務科簽呈、比價限制性招標會議紀錄單、設備驗收證
    明單可稽（原審(一)卷第86至88、246 至258 頁；(二)卷第126
    頁）。被告就與系爭計畫執行有關之以上設備辦理驗收，對
    於電腦教室及建置部落網站之工作項目，是否已於展延期限
    屆滿即92年10月30日設置完成，應甚瞭解。惟系爭計畫實際
    之執行結果，經調查局南機組於93年4 月7 日、8 日前往系
    爭計畫電腦教室設置地點之高雄縣茂林鄉茂林社區活動中心
    二樓、高雄縣桃源鄉長青活動中心、高雄縣桃源鄉寶山村二
    集團村辦公室、高雄縣三民鄉民族村活動中心勘驗，發現其
    中：(1)高雄縣茂林鄉茂林社區活動中心二樓共有樹德科技大
    學捐贈之電腦15台，其中9 台無法正常開機，電腦教室內有
    舖設網路纜線，但未連接電腦及未完成網際網路連線，亦無
    連線帳號、電子信箱及虛擬主機之建設，現場並無印表機、
    掃瞄器，有各式講義（均為影本）即中文輸入法（共33張）
    、如何上網（共29張）、電腦基礎（共23張）、文書處理（
    共17張）各1 冊；(2)高雄縣桃源鄉長青活動中心電腦教室共
    有樹德科技大學捐贈之電腦20台，其中14台無法正常開機，
    全部電腦均未配備滑鼠裝置，電腦教室內有舖設網路纜線，
    但未連接電腦及未完成網際網路連線，亦無連線帳號、電子
    信箱及虛擬主機之建設，現場並無印表機、掃瞄器及任何電
    腦教材；(3)高雄縣桃源鄉寶山村二集團村辦公室共有樹德科
    技大學捐贈之電腦10台，其中2 台無法正常開機，另3 台僅
    有螢幕並無電腦主機，電腦教室內有舖設網路纜線，但未連
    接電腦及未完成網際網路連線，亦無連線帳號、電子信箱及
    虛擬主機之建設，現場並無印表機、掃瞄器及任何電腦教材
    ；(4)高雄縣三民鄉民族村活動中心電腦教室共有樹德科技大
    學捐贈之電腦15台，其中6 台無法正常開機，電腦教室內有
    舖設網路纜線，但未連接電腦及未完成網際網路連線，亦無
    連線帳號、電子信箱及虛擬主機之建設，現場並無印表機、
    掃瞄器，有講義即中文輸入法（共33張）、如何上網（共29
    張）、電腦基礎（共23張）、文書處理（共17張）各1 冊等
    情；有會勘紀錄及照片可稽（調查局卷第105 至124 頁），
    足認系爭計畫之「建置部落電腦教室」、「建置部落網站」
    至93年4 月8 日仍未完成。
  (三)附表編號1 至8 、13至16之請款憑證，其上所載工作日期為
    92年4 月1 日至92年7 月29日、92年9 月15日至10月17日，
    與系爭計畫之「建置部落電腦教室」及「建置部落網站」等
    工作項目仍未完成之事實，顯然有所不符，對此原因，湯秋
    美證稱：「因樹德科技大學找不到胡文瑒，所以找我討論，
    我也去原住民局討論，樹德科技大學的意思是願意繼續配合
    ，後續其他還要改善、處理的部分就由我接手」、「我接手
    時，電腦教室的部分硬體已經具備，包含電腦、網路線配置
    、桌椅都有，但我接手時，因為已經拖了一段時間，所以電
    腦都已經壞掉」、「關於建置電腦教室向縣政府提出的憑證
    ，有包含湯金生、湯正雄、許世柱、詹有明的薪資印領清冊
    ，這些薪資印領清冊本來就有，學校叫我作更改動作，他們
    認為原來資料不能使用，所以我有更改」、「是把名字、身
    分證字號、戶籍作更改」、「原本的工資印領清冊是被告給
    我的，原本的薪資印領清冊上的姓名不是湯正雄、湯金生、
    許世柱、詹有明」、「這部分是胡文瑒之前以印領清冊就請
    領的款項，學校說不願意再墊款，胡文瑒的債權人都跑到學
    校要錢，不希望胡文瑒再領到錢，他拿到錢會跑掉」（原審
    (一)卷第150 、151 頁），被告亦坦承系爭計畫由湯秋美接手
    後，工作進度迄92年12月仍嚴重落後，被告身為系爭計畫之
    實際主持人而負責督導相關業務，既明知尚未完成建置部落
    電腦教室及建置部落網站，對於湯秋美就如何詐領補助款，
    顯然有所指示並要求其配合無訛。
  (四)附表編號9 至12之請款憑證，其上所載工作日期為92年8 月
    4 日、11日、18日、25日，於此期間，系爭計畫關於「建置
    部落電腦教室」及「建置部落網站」既未完成，又如何進行
    「資訊教育訓練」？且高雄縣茂林鄉公所民政課課員洪麗萍
    、高雄縣桃源鄉公所民政課課員顏裕華均稱：「執行系爭計
    畫之人員並沒有在茂林鄉、桃源鄉開辦任何教育訓練課程，
    湯秋美只有提供影印教材，因電腦幾乎都是壞的，沒有叫人
    來修，所以也沒人在使用，要開電腦訓練班上課之事，也沒
    有下文；教室及電腦等設備之使用情況，就如調查局會勘當
    時所看到的情形」（他字卷第18頁），被告為向高雄縣政府
    呈報結案而撰寫提交之系爭計畫執行成果報告書，亦載明：
    「桃源鄉教育訓練課程已於93年4 月12、13日完成。茂林鄉
    與三民鄉表示因上課人員不確定，且與諸多活動撞期，目前
    仍安排中」（原審(一)卷第36、39、43頁），堪認系爭計畫關
    於「資訊教育訓練」部分，至展延期限92年10月31日屆滿以
    前，根本沒有實際完成。至於如何配合請領補助款，湯秋美
    則稱：「我接手時，系爭計畫做到要教育訓練，訓練有部分
    還沒有作」、「教育訓練憑證單收據。是因當初有講要上教
    育訓練課程，要聘他們作講師，要請款時，我請他們提供資
    料給我，蘇文龍的部分是他本人簽的，收據也是跟薪資印領
    清冊一樣，樹德科技大學有提供一份原來的，我把名字改過
    來」、「收據上所寫講題、時間、地點、日期，是我依據被
    告提供給我的收據填上去的」、「卷內的收據，跟我看到學
    校提供給我的收據，不一樣的地方就是領款人還有年籍資料
    」（原審卷第150 、152 頁），足認被告非但知悉以上請款
    憑證之內容係屬不實，更是由其故意提供相關資訊，以供湯
    秋美作為填寫內容之憑藉。
  (五)建置部落電腦教室地點之高雄縣茂林鄉茂林社區活動中心二
    樓、高雄縣桃源鄉長青活動中心、高雄縣桃源鄉寶山村二集
    團村辦公室、高雄縣三民鄉民族村活動中心，其中僅高雄縣
    茂林鄉茂林社區活動中心二樓、高雄縣三民鄉民族村活動中
    心之電腦教室內，有放置中文輸入法、如何上網、電腦基礎
    、文書處理之講義各1 冊，有勘驗紀錄可稽，已如上述。依
    湯秋美所稱：「我接手教育訓練，有請廠商蘇文龍提供講義
    」、「那時候送去樹德科技大學有四本，中文輸入、電腦輸
    入、上網教學，還有一本我忘記了」、「我只提供四本講義
    ，跟著印領清冊一起送回去樹德科技大學」、「我忘記一個
    地區有幾本，不知道其內容是什麼，但知道經費有課本的部
    分」、「我要求教育訓練費用要由三友公司提供，所以三友
    公司纔開講義費用的100,000 元發票」、「因教育訓練都沒
    有作，有要求三友公司幫我作教育訓練，有討論說我會繼續
    把它辦成，要求提供講義，所以三友公司纔願意開發票」（
    原審卷第153 、154 頁）；而蘇文龍亦稱：「三友公司有將
    教材送學校審核通過，但學校說教育訓練還沒有上，所以不
    用」、「三友公司會開100,000 元發票給樹德大學，是作教
    材費用的核銷，湯秋美要我們先送發票核銷，但後來沒有領
    到錢」、「去質問湯秋美，她說要等教育訓練作完後，纔可
    以收到錢」（原審(一)卷第165 頁）。且各該教材講義均為影
    本，總量不明，每本頁數不多，因供初學者使用，內容較為
    簡易通俗，並非具有特殊性及專業性，實難想像有100,000
    元之價值。湯秋美於要求蘇文龍配合提供發票之際，根本沒
    有實際進行資訊教育訓練，故湯秋美與被告將各該講義放置
    在電腦教室內，其目的僅是為供查驗而虛應充數，並不足以
    認定其等有購入與100,000 元價格相當之全部教材，堪認被
    告亦知悉附表編號17統一發票之內容係屬不實，並供配合詐
    領補助款之用。
  (六)樹德科技大學因執行系爭計畫，確於92年4 月24日匯款給胡
    文瑒，有樹德科技大學97年4 月2 日德科大管院字第097000
    0645號函附之代墊款項及轉帳明細資料、胡文瑒帳戶交易明
    細表可稽（偵查卷第62頁；原審(三)卷第70、72頁），被告坦
    承樹德科技大學墊款後，胡文瑒確有未依進度完成系爭計畫
    各項工作且發生財務糾紛而不知去向情事，則被告為避免系
    爭計畫於原訂期限未能完成，無法向高雄縣政府請領補助款
    以核銷92年度預算，勢必造成樹德科技大學或其個人信譽之
    損失，惟恐樹德科技大學求償或質疑用人不當，為收拾殘局
    且期待湯秋美日後完成系爭計畫，乃先以不實憑證請領補助
    款，主觀上確有為自己或他人不法所有之意圖。至於被告雖
    辯稱有將以上各情據實相告，並請示高雄縣政府原住民局局
    長杜石鑾、輔導課課長藍富雄，經其等同意後纔請領補助款
    云云。然杜石鑾、藍富雄均稱：「系爭計畫是由樹德科技大
    學各相關承辦人員自行驗收，原住民局在執行中僅負責督導
    及事後書面審核，相關憑證則由樹德科技大學提供」（原審
    (一)卷第219 、224 、225 頁；原審(二)卷第235 、236 、243
    頁），故杜石鑾或藍富雄應無可能事先同意並指示被告以內
    容不實之憑證請領補助款，被告所辯要屬卸責推諉之詞，不
    足資為有利之認定。本件罪證已明，被告犯行洵堪認定。
三、按系爭計畫屬於中央或地方機關編列預算，應於權限內辦理
    推動原住民接受資訊教育訓練之公共事務，被告雖輾轉受託
    執行，仍係具有行使公權力之性質，屬於受託公務員，已如
    上述，被告擔任共同主持人且辦理各種工作項目之驗收，竟
    利用執行以上職務之機會，以內容不實之憑證詐領補助款，
    核其所為，係犯貪污治罪條例第5 條第1 項第2 款之利用職
    務上機會詐取財物罪，其與無公務員身分關係之湯秋美、蘇
    文龍間，有犯意聯絡及行為分擔，均為共同正犯。公訴人認
    被告所為係犯刑法第339 條第1 項之詐欺取財罪，尚有未洽
    ，惟因兩者之基本社會事實相同，應變更起訴法條。查被告
    行為後，刑法已於94年2 月2 日修正公布，且貪污治罪條例
    亦於95年5 月30日修正公布，並均於95年7 月1 日施行。其
    中：(一)刑法第10條第2 項、貪污治罪條例第2 條關於公務員
    之定義均有修正，被告受託執行系爭計畫，屬於受託公務員
    ，雖不因修正而有變更，但刑法第10條第2 項修正後：「稱
    公務員者，謂下列人員：(1)依法令服務於國家、地方自治團
    體所屬機關而具有法定職務權限，以及其他依法令從事於公
    共事務，而具有法定職務權限者。(2)受國家、地方自治團體
    所屬機關依法委託，從事與委託機關權限有關之公共事務者
    」之規定；較修正前：「稱公務員者，謂依法令從事於公務
    之人員」之規定，更為嚴格並限縮其範園，應以修正後之規
    定有利被告。(二)關於共犯之規定，修正前刑法第28條之用語
    為「實施」，與修正後刑法第28條之用語為『實行』，對實
    行共同正犯、共謀共同正犯之成立雖無影響，但仍限縮陰謀
    共同正犯、預備共同正犯之適用，被告有參與及分擔詐領補
    助款之行為，不論依修正前或修正後之規定，雖均構成共同
    正犯，仍應認以新法有利於被告。(三)被告所犯利用職務上機
    會詐取財物罪，構成要件及法定刑均未有修正，僅併科罰金
    部分，因刑法第33條第5 款有關罰金刑之規定已有修正，依
    修正前規定：「罰金：（銀元）1 元以上」，並應依罰金罰
    鍰提高標準條例第1 條規定，就其原定數額得提高為2 倍至
    10倍，但法律已依一定比率規定罰金或罰鍰之數額或倍數者
    ，依其規定。修正後刑法第33條第5 款則規定：「罰金：新
    臺幣1,000 元以上，以百元計算之」，故罰金刑之最低刑度
    於修法後已有加重，應以行為時之規定為有利。(四)故經綜合
    比較結果，以修正後之規定較有利於被告，應整體適用被告
    行為後之修正規定，予以論處。
四、原判決論處被告罪刑，固非無見；惟被告所詐領之補助款，
    已由被告繳回（本院(一)卷第98至101 頁），已無庸再予追繳
    或沒收，且其自行繳回補助款之事實，業已影響原判決量刑
    之基礎。被告上訴意旨否認詐領，雖無理由，惟原判決所憑
    以追繳沒收及量刑之基礎事實既已變更，仍應由本院撤銷改
    判。爰審酌被告為樹德科技大學教授，並擔任該校企業管理
    所所長，具有相當之社會地位，其受託辦理系爭計畫，本應
    確實推動並落實原住民資訊教育訓練，提昇高雄縣內原住民
    之知識、經驗及生活品質，因承辦之胡文瑒未依進度實施而
    遭拖累，為避免樹德科技大學或自己信譽之損失，竟與接辦
    之湯秋美以不實憑證先行詐領補助款，企圖同時達到核銷預
    算及完成系爭計畫之目的，惟實際上仍未完成系爭計畫，造
    成公權力及其自我形象嚴重受損，犯後飾詞狡卸，態度非佳
    ，惟念被告於執行系爭計畫期間僅領取費用24,000元，並於
    本院審理期間將所詐領之補助款全數繳回等一切情狀，從寬
    量處本罪之最低度刑即有期徒刑7 年；併應依貪污治罪條例
    17條規定諭知褫奪公權4 年。
五、公訴意旨雖以：用以詐領補助款之各項不實憑證，被告係與
    湯秋美、蘇文龍共同偽造並加以行使，因認被告尚涉犯刑法
    第216 條、210 條行使偽造私文書及第216 條、215 條行使
    業務上登載不實文書罪嫌。經查：
  (一)附表編號1 至8 、13至16之工資印領清冊載明湯秋美為「製
    表人」，依湯秋美所稱：「以湯金生、湯政雄、許世柱、詹
    有明的名字去填工資印領清冊（附表編號1 至8 部分），事
    先有問過他們，因為這些是要報資料，都是要去查」、「孫
    光耀、邱永富、洋銘汶、湯秀蘭（附表編號13至16部分）知
    道我要去報工資，資料都是他們提供」（原審(一)卷第151 、
    152 、156 頁），參酌工資印領清冊除記載請款人姓名外，
    均有記載地址、身分證統一編號等基本資料，苟湯秋美未經
    取得以上之人同意，實難正確記載其等個人基本資料，湯秋
    美所言應與事實相符。則湯秋美以自己名義製作，各領款名
    義人並有同意充當核銷費用之人頭，縱其內容不實，僅為文
    書內容虛妄，湯秋美與被告並無構成偽造私文書之問題，自
    亦無構成行使偽造私文書之餘地。
  (二)附表編號17之統一發票係蘇文龍向三友公司負責人張董秋妹
    借用而出具、附表編號9 之收據係蘇文龍親自簽名，縱其內
    容不實，僅為文書內容虛妄，蘇文龍、湯秋美或被告均無構
    成偽造私文書之問題，自亦無行使偽造私文書之餘地。
  (三)附表編號10至12之收據，依湯秋美所稱：「當初是要聘講師
    ，要請這個款項時，我請詹有明、鄭坤雄、施泰烽提供資料
    給我」、「教育訓練講師部分，我有跟領款名義人說要用他
    們的名義去報帳，因為有講過要請他們來上課」（原審(一)卷
    第152 、155 頁），參酌收領除記載請款人姓名外，均有記
    載地址、身分證統一編號、出生年月日等基本資料，苟湯秋
    美未經取得以上之人同意，實難正確記載其等個人基本資料
    ，湯秋美所言應與事實相符。則湯秋美以自己名義製作，各
    領款名義人並有同意充當核銷費用之人頭，縱其內容不實，
    僅為文書內容虛妄，湯秋美與被告並無構成偽造私文書之問
    題，自亦無構成行使偽造私文書之餘地。
  (四)被告為樹德科技大學教授，其職業為教育工作，縱執行系爭
    計畫，亦非屬原來業務之反覆繼續，以上各項憑證並非其業
    務上作成之文書，縱持之向高雄縣政府詐領補助款，亦無成
    立行使業務上登載不實文書罪嫌可言。
  (五)依卷內現存之證據，被告並不成立刑法第216 條、210 條行
    使偽造私文書或第216 條、215 條行使業務上登載不實文書
    罪，本應為被告無罪之諭知，因檢察官認與被告論罪科刑部
    分之犯罪事實，具有牽連犯之裁判上一罪關係，爰不另為無
    罪之諭知。
據上論斷，應依刑事訴訟法第369 條第1 項前段、第364 條、第
299 條第1 項前段、第300 條、貪污治罪條例第5 條第1 項第2
款、第17條，刑法第2 條第1 項但書、第11條、第28條、第37條
第2 項，判決如主文。
本案經檢察官鄭銘謙到庭執行職務。
中    華    民    國    98    年    2     月    23    日
                  刑事第五庭    審判長法  官  曾永宗
                                      法  官  任森銓
                                      法  官  王伯文
以上正本證明與原本無異。
如不服本判決應於收受本判決後10日內向本院提出上訴書狀，其
未敘述上訴理由者，並得於提起上訴後10日內向本院補提理由書
狀（應附繕本）「切勿逕送上級法院」。
中    華    民    國    98    年    2     月    23    日
                                      書記官  黎  珍
┌──┬─────────┬──┬─────┬───────┐
│編號│名稱及申報金額    │數量│署名或蓋用│  備     考   │
│    │（新台幣）        │    │之印之數量│              │
├──┼─────────┼──┼─────┼───────┤
│    │樹德科技大學研究計│1張 │湯政雄印文│預算科目：    │
│ 1  │畫臨時工資印領清冊│    │13枚      │設置部落電腦教│
│    │（姓名：湯政雄）  │    │          │室（暫付款）  │
│    │總額：55,800元    │    │          │工作期間：    │
│    │                  │    │          │92年4 月1 日迄│
│    │                  │    │          │92年6 月14日  │
├──┼─────────┼──┼─────┼───────┤
│    │樹德科技大學研究計│1張 │湯政雄印文│預算科目：    │
│ 2  │畫臨時工資印領清冊│    │13枚（其4 │設置部落電腦教│
│    │（姓名：湯政雄）  │    │枚印文並無│室（暫付款）  │
│    │總額：34,200元    │    │相對應之工│工作期間：    │
│    │                  │    │作日期、天│92年6 月21日迄│
│    │                  │    │數、每日工│92年7 月29日  │
│    │                  │    │資）      │              │
├──┼─────────┼──┼─────┼───────┤
│    │樹德科技大學研究計│1張 │湯金生印文│預算科目：    │
│ 3  │畫臨時工資印領清冊│    │13 枚     │設置部落電腦教│
│    │（姓名：湯金生）  │    │          │室（暫付款）  │
│    │總額：55,800元    │    │          │工作期間：    │
│    │                  │    │          │92年4 月5 日迄│
│    │                  │    │          │92年6 月14日  │
├──┼─────────┼──┼─────┼───────┤
│    │樹德科技大學研究計│1張 │湯金生印文│預算科目：    │
│ 4  │畫臨時工資印領清冊│    │8 枚      │設置部落電腦教│
│    │（姓名：湯金生）  │    │          │室（暫付款）  │
│    │總額：34,200元    │    │          │工作期間：92年│
│    │                  │    │          │6 月21日迄92年│
│    │                  │    │          │7月29日之間   │
├──┼─────────┼──┼─────┼───────┤
│    │樹德科技大學研究計│1張 │許世柱印文│預算科目：    │
│ 5  │畫臨時工資印領清冊│    │13枚      │設置部落電腦教│
│    │（姓名：許世柱）  │    │          │室（暫付款）  │
│    │總額：55,800元    │    │          │工作期間：    │
│    │                  │    │          │92年4 月1 日迄│
│    │                  │    │          │92年6 月14日  │
├──┼─────────┼──┼─────┼───────┤
│    │樹德科技大學研究計│1張 │許世柱印文│預算科目：    │
│ 6  │畫臨時工資印領清冊│    │8 枚      │設置部落電腦教│
│    │（姓名：許世柱）  │    │          │室（暫付款）  │
│    │總額：34,200元    │    │          │工作期間：    │
│    │                  │    │          │92年6 月21日迄│
│    │                  │    │          │92年7 月29日  │
├──┼─────────┼──┼─────┼───────┤
│    │樹德科技大學研究計│1張 │詹有明印文│預算科目：    │
│ 7  │畫臨時工資印領清冊│    │13枚      │設置部落電腦教│
│    │（姓名：詹有明）  │    │          │室（暫付款）  │
│    │總額：55,800元    │    │          │工作期間：    │
│    │                  │    │          │92年4 月1 日迄│
│    │                  │    │          │92年6 月14日  │
├──┼─────────┼──┼─────┼───────┤
│    │樹德科技大學研究計│1張 │詹有明印文│預算科目：    │
│ 8  │畫臨時工資印領清冊│    │8 枚      │設置部落電腦教│
│    │（姓名：詹有明）  │    │          │室（暫付款）  │
│    │總額：34,200元    │    │          │工作期間：    │
│    │                  │    │          │92年6 月21日迄│
│    │                  │    │          │92年7 月29日  │
│    │                  │    │          │              │
├──┼─────────┼──┼─────┼───────┤
│    │樹德科技大學收據  │4張 │蘇文龍署名│預算科目：    │
│ 9  │（領款人：蘇文龍）│    │4 枚、印文│教育訓練（暫付│
│    │每張12,000元      │    │4枚       │款）          │
│    │                  │    │          │工作日期：    │
│    │                  │    │          │92年8月4日、8 │
│    │                  │    │          │月11日、8 月18│
│    │                  │    │          │日、8 月25日  │
├──┼─────────┼──┼─────┼───────┤
│    │樹德科技大學收據  │4張 │詹有明署名│預算科目：    │
│ 10 │（領款人：詹有明）│    │4枚 、印文│教育訓練（暫付│
│    │每張12,000元      │    │4枚       │款）          │
│    │                  │    │          │工作日期：    │
│    │                  │    │          │92年8月4日、8 │
│    │                  │    │          │月11日、8 月18│
│    │                  │    │          │日、8 月25日  │
├──┼─────────┼──┼─────┼───────┤
│    │樹德科技大學收據（│4張 │鄭坤雄署名│預算科目：    │
│ 11 │領款人：鄭坤雄）  │    │4枚 、印文│教育訓練（暫付│
│    │每張12,000元      │    │4枚       │款）          │
│    │                  │    │          │工作日期：    │
│    │                  │    │          │92年8月4日、8 │
│    │                  │    │          │月11日、8 月18│
│    │                  │    │          │日、8 月25日  │
├──┼─────────┼──┼─────┼───────┤
│    │樹德科技大學收據  │4張 │施泰烽署名│預算科目：    │
│ 12 │（領款人：施泰烽）│    │4枚 、印文│教育訓練（暫付│
│    │每張12,000元      │    │4枚       │款）          │
│    │                  │    │          │工作日期：    │
│    │                  │    │          │92年8月4日、8 │
│    │                  │    │          │月11日、8 月18│
│    │                  │    │          │日、8 月25日  │
├──┼─────────┼──┼─────┼───────┤
│    │樹德科技大學研究計│1張 │孫光耀印文│預算科目：    │
│ 13 │畫臨時工資印領清冊│    │6 枚      │建置網站（暫付│
│    │（姓名：孫光耀）  │    │          │款）          │
│    │總額：25,000元    │    │          │工作期間：    │
│    │                  │    │          │92年9 月15日迄│
│    │                  │    │          │92年10月17日  │
├──┼─────────┼──┼─────┼───────┤
│    │樹德科技大學研究計│1張 │邱永富印文│預算科目：    │
│ 14 │畫臨時工資印領清冊│    │6枚       │建置網站（暫款│
│    │（姓名：邱永富）  │    │          │）            │
│    │總額：25,000元    │    │          │工作期間：    │
│    │                  │    │          │92年9 月15日迄│
│    │                  │    │          │92年10月17日  │
├──┼─────────┼──┼─────┼───────┤
│    │樹德科技大學研究計│1張 │洋銘汶印文│預算科目：    │
│ 15 │畫臨時工資印領清冊│    │6枚       │建置網站（暫款│
│    │（姓名：洋銘汶）  │    │          │）            │
│    │總額：25,000元    │    │          │工作期間：    │
│    │                  │    │          │92年9 月15日迄│
│    │                  │    │          │92年10月17日  │
├──┼─────────┼──┼─────┼───────┤
│    │樹德科技大學研究計│1張 │湯秀蘭印文│預算科目：    │
│ 16 │畫臨時工資印領清冊│    │6枚       │建置網站（I │
│    │（姓名：湯秀蘭）  │    │          │款）          │
│    │總額：25,000元    │    │          │工作期間：    │
│    │                  │    │          │92年9 月15日迄│
│    │                  │    │          │92年10月17日  │
├──┼─────────┼──┼─────┼───────┤
│    │三友科技有限公司統│1張 │無        │品名：        │
│ 17 │一發票（買受人：樹│    │          │電腦教學講義  │
│    │德科技大學）      │    │          │              │
│    │金額：100,000 元  │    │          │              │
└──┴─────────┴──┴─────┴───────┘
附錄本件判決論罪科刑法條：
貪污治罪條例第5 條第1 項第2 款：
有下列行為之一者，處7 年以上有期徒刑，得併科新台幣6 千萬
元以下罰金：
  二  利用職務上之機會，詐取財物者。


司法院資訊處製作；財團法人民間司法改革基金會備份。
